ACORDAO-COMPLETO-2553899

ACÓRDÃO 7940/2022 ATA 40/2022 - PRIMEIRA CÂMARA

VISTOS, relatados e discutidos estes autos de embargos de declaração opostos ao Acórdão 2704/2022-TCU-Primeira Câmara, 
ACORDAM os Ministros do Tribunal de Contas da União, reunidos em sessão da Primeira Câmara, ante as razões expostas pelo relator, em:
9.1. nos termos dos arts. 32, inciso II, e 34 da Lei 8.443/1992, conhecer do presente recurso;
9.2. quanto ao mérito, negar-lhe provimento, mantendo inalterados os termos do acórdão recorrido; e
9.3. dar ciência à recorrente.

Embargos de declaração opostos à decisão que negou provimento a recurso de reconsideração.

Primeira Câmara

Mediateca - Organização para a Inclusão Social e Digital

3. Recorrente: Mediateca - Organização para a Inclusão Social e Digital (05.671.726/0001-70)

13.1. Ministros presentes: Walton Alencar Rodrigues (Presidente), Benjamin Zymler (Relator), Vital do Rêgo e Jorge Oliveira.
13.2. Ministro-Substituto presente: Weder de Oliveira.

MEDIATECA-ORGANIZACAO PARA A INCLUSAO SOCIAL E DIGITAL

BENJAMIN ZYMLER

Ministro Benjamin Zymler

Trata-se de embargos de declaração opostos por Mediateca - Organização para a Inclusão Social e Digital (Mediateca) ao Acórdão 2704/2022-TCU-Primeira Câmara, que negou provimento a recurso de reconsideração.
2.	O feito cuidou, originalmente, de tomada de contas especial instaurada pelo Ministério da Ciência, Tecnologia e Inovação em razão da impugnação parcial das despesas do Termo de Parceria 13.008.00/2006.
3.	O objeto da avença, celebrada em 23/11/2006, foi a implantação de um Centro de Integração Cultural e Tecnológica (CICTEC) na Biblioteca Central de Brasília. A vigência compreendeu o período de 23/11/2006 a 30/9/2008, com prazo para prestação de contas até 29/11/2008.
4.	Os recursos previstos foram orçados no total de R$ 781.864,00, sendo R$ 601.864,00 à conta do concedente e R$ 180.000,00 a título de contrapartida. Foi efetivamente liberado o montante de R$ 532.436,87, mediante a ordem bancária 2007OB900556, de 1/3/2007, creditado na conta específica do ajuste em 5/3/2007.
5.	A instauração da tomada de contas especial foi motivada pela não comprovação da regular aplicação de parte dos recursos, tendo em vista as seguintes irregularidades:
	a) não utilização de parcela da contrapartida pactuada, no montante de R$ 133.475,00;
	b) ausência de documentação comprobatória das saídas financeiras da conta específica do ajuste, no montante de R$ 110.536,37; e
	c) despesas cujos valores registrados são menores do que a respectiva saída financeira, no montante de R$ 1.330,50.
6.	Segundo o Relatório de Tomada de Contas Especial 11/2016 (peça 32, p. 8-21) , a responsabilidade pelo dano foi atribuída, solidariamente, à Mediateca e ao sr. Myke Jefferson Azevedo da Costa, coordenador-geral da entidade, no valor original de R$ 245.341,87.
7.	No âmbito desta Corte, foi realizada a citação dos responsáveis, os quais mantiveram-se silentes.
8.	O feito prosseguiu regularmente e culminou na prolatação do Acórdão 612/2020-TCU-Primeira Câmara, sob relatoria do Ministro Vital do Rêgo, por meio do qual as contas do sr. Myke Jefferson Azevedo da Costa e da Mediateca foram julgadas irregulares, com imputação de débito solidário, mas sem a aplicação de multa, pois foi reconhecida a prescrição da pretensão punitiva.
9.	Ato contínuo, os responsáveis interpuseram recurso de reconsideração, ao qual foi negado provimento (vide Acórdão 2704/2022-TCU-Primeira Câmara) .
10.	Agora, a Mediateca opõe embargos de declaração por meio dos quais suscita a existência de contradição no julgado acima, tendo em vista o reconhecimento da prescrição da pretensão punitiva e o não reconhecimento da prescrição da pretensão de ressarcimento ao Erário. Ademais, aponta omissão na deliberação vergastada, que não teria atestado a ocorrência da prescrição intercorrente, uma vez que, de 14/6/2016 a 26/7/2019, o processo teria ficado parado.
11.	Além disso, a embargante sustenta ter havido contradição por parte do Tribunal ao, por um lado, reconhecer a execução física do objeto e o alcance do objetivo do termo de parceria, e, por outro, manter a condenação em débito. 
12.	A embargante defende, ainda, que "não há como negar que a imperícia e inexperiência dos gestores tenham sido um tropeço, ante a integral execução do projeto". Assim, requer, ao final, o reconhecimento da prescrição do débito ou, alternativamente, que suas contas sejam julgadas regulares com ressalva.
	É o relatório.

Jonadabe Santiago (OAB/MT 7.632).

Não atuou

EMBARGOS DE DECLARAÇÃO OPOSTOS CONTRA DECISÃO QUE NEGOU PROVIMENTO A RECURSO DE RECONSIDERAÇÃO. CONHECIMENTO. AUSÊNCIA DE CONTRADIÇÃO, OMISSÃO OU OBSCURIDADE. REJEIÇÃO. CIÊNCIA.

TOMADA DE CONTAS ESPECIAL (TCE)

não atuou

Considerando que o exame de admissibilidade cinge-se ao cabimento do recurso, sem indagar sobre a existência, ou não, de omissão, contradição ou obscuridade, verifica-se que os argumentos apresentados pela embargante enquadram-se, em tese, no que dispõe o art. 34 da Lei 8.443/1992.
2.	Além disso, a ausência, nos autos, até o presente momento, do aviso de recebimento relativo ao ofício de notificação enviado à embargante prejudica o exame da tempestividade do recurso.
3.	Logo, conheço dos presentes embargos de declaração, uma vez que estão presentes os requisitos específicos de admissibilidade previstos nos arts. 32 e 34 da Lei 8.443/1992 c/c o art. 287 do RITCU.
II - Breve histórico
4.	O feito sob exame tratou, originalmente, de tomada de contas especial instaurada pelo Ministério da Ciência, Tecnologia e Inovação em razão da impugnação parcial das despesas do Termo de Parceria 13.008.00/2006.
5.	O objeto da avença, celebrada em 23/11/2006, foi a implantação de um Centro de Integração Cultural e Tecnológica (CICTEC) na Biblioteca Central de Brasília. A vigência compreendeu o período de 23/11/2006 a 30/9/2008, com prazo para prestação de contas até 29/11/2008.
6.	Os recursos previstos foram orçados no total de R$ 781.864,00, sendo R$ 601.864,00 à conta do concedente e R$ 180.000,00 a título de contrapartida. Foi efetivamente liberado o montante de R$ 532.436,87, mediante a ordem bancária 2007OB900556, de 1/3/2007, creditado na conta específica do ajuste em 5/3/2007.
7.	A instauração da tomada de contas especial foi motivada pela não comprovação da regular aplicação de parte dos recursos, tendo em vista as seguintes irregularidades:
	a) não utilização de parcela da contrapartida pactuada, no montante de R$ 133.475,00;
	b) ausência de documentação comprobatória das saídas financeiras da conta específica do ajuste, no montante de R$ 110.536,37; e
	c) despesas cujos valores registrados são menores do que a respectiva saída financeira, no montante de R$ 1.330,50.
8.	Segundo o Relatório de Tomada de Contas Especial 11/2016 (peça 32, p. 8-21) , a responsabilidade pelo dano foi atribuída, solidariamente, à Mediateca e ao sr. Myke Jefferson Azevedo da Costa, coordenador-geral da entidade, no valor original de R$ 245.341,87.
9.	No âmbito desta Corte, foi realizada a citação dos responsáveis, os quais mantiveram-se silentes.
10.	O feito prosseguiu regularmente e culminou na prolatação do Acórdão 612/2020-TCU-Primeira Câmara, sob relatoria do Ministro Vital do Rêgo, por meio do qual as contas do sr. Myke Jefferson Azevedo da Costa e da Mediateca foram julgadas irregulares, com imputação de débito solidário, mas sem a aplicação de multa, pois foi reconhecida a prescrição da pretensão punitiva.
11.	Ato contínuo, os responsáveis interpuseram recurso de reconsideração, ao qual foi negado provimento (vide Acórdão 2704/2022-TCU-Primeira Câmara) .
12.	É contra essa deliberação que se insurge a embargante.
III - Das alegações recursais
13.	Em resumo, a Mediateca suscita a existência de contradição no julgado acima, tendo em vista o reconhecimento da prescrição da pretensão punitiva, pelo relator a quo, e o não reconhecimento da prescrição da pretensão de ressarcimento ao Erário. Ademais, aponta omissão na deliberação vergastada, que não teria atestado a ocorrência da prescrição intercorrente, uma vez que, entre 14/6/2016 e 26/7/2019, o processo teria ficado parado.
14.	Além disso, a embargante sustenta ter havido contradição por parte do Tribunal ao, por um lado, reconhecer a execução física do objeto e o alcance do objetivo do termo de parceria e, por outro, manter a condenação em débito. 
15.	A embargante defende, ainda, que "não há como negar que a imperícia e inexperiência dos gestores tenham sido um tropeço, ante a integral execução do projeto". Assim, requer, ao final, o reconhecimento da prescrição do débito ou, alternativamente, que suas contas sejam julgadas regulares com ressalva.
IV - Da análise de mérito
16.	Não procedem as omissões levantadas pela embargante.
17.	O tema prescrição foi expressamente por mim analisado no voto que fundamentou a deliberação recorrida, conforme as seguintes passagens:
	"[...] 30. Também não merece acolhida a preliminar de prescrição.
	31. Quanto à prescrição da pretensão ressarcitória em processos de controle externo, a jurisprudência desta Corte é pacífica no sentido da imprescritibilidade das ações de ressarcimento ao Erário, consoante Enunciado 282 da Súmula de Jurisprudência do TCU.
	32. Neste ponto, registro que, até o momento, não foi exarada, pelo Supremo Tribunal Federal, decisão com repercussão geral acerca da prescrição da pretensão ressarcitória em processos de controle externo. Embora a questão debatida pelo RE 636.886/AL (tema 899 da repercussão geral) trate da fase posterior à formação do título executivo, o TCU iniciou discussões sobre as premissas da prescritibilidade e eventual mudança de entendimento no TC Processo 000.006/2017-3, tendo em vista recente evolução jurisprudencial no Supremo.
	33. No entanto, na Sessão Plenária de 9/3/2022, quando da retomada do julgamento do aludido processo, em virtude de pedido de vista de vários ministros, foi prolatado o Acórdão 459/2022-TCU-Plenário (redator Ministro Walton Alencar Rodrigues) , no qual esta Corte entendeu por bem não apreciar o mérito da questão naquela oportunidade e decidiu expedir comando à Segecex para a formação de grupo técnico de trabalho para que apresente projeto de ato normativo disciplinando "o tema da prescrição da pretensão ressarcitória e da prescrição da pretensão punitiva no âmbito do controle externo, tendo por base jurisprudência predominante do Supremo Tribunal Federal, adequando-a às especificidades das diversas formas de atuação do Tribunal de Contas da União".
	34. Desse modo, no âmbito deste Tribunal, está mantido, por ora, o posicionamento jurisprudencial atual, pela imprescritibilidade das condenações em débito e pela prescrição da pretensão punitiva no prazo de dez anos, conforme o art. 205 do Código Civil, até que o Plenário revisite a questão.
	35. Por essas razões é que, com as devidas vênias, deixo de acolher a manifestação do MP/TCU."
18.	Observa-se, portanto, que, diferentemente do que pretende fazer crer a embargante, não há omissão a ser corrigida na decisão recorrida.
19.	Cumpre esclarecer à recorrente que o relator a quo já havia deixado de aplicar a multa prevista no art. 57 da Lei 8.443/1992 em virtude da incidência da prescrição da pretensão punitiva ao presente caso, nos moldes preconizados pelo Acórdão 1441/2016-TCU-Plenário. Segundo esse julgado, a prescrição sancionatória subordina-se ao prazo geral de prescrição indicado no art. 205 do Código Civil, que é de 10 anos, contado da data de ocorrência da irregularidade sancionada, segundo o art. 189 do Código Civil, sendo este prazo interrompido pelo ato que ordenar a citação, a audiência ou a oitiva do responsável.
20.	Contudo, como já dito, sobre a pretensão ressarcitória em processos de controle externo, a jurisprudência desta Corte, até então, era pacífica no sentido de sua imprescritibilidade.
21.	Ademais, no referido Acórdão 1441/2016-TCU-Plenário, não havia previsão de aplicação da prescrição intercorrente, sendo que a sistemática da Lei 9.873/1999 não era adotada.
22.	Acrescenta-se, em complemento, que a omissão para o acolhimento dos declaratórios é a que diz respeito à questão que deveria ter sido apreciada pelo colegiado, mas não foi. Não constitui omissão ou contradição a adoção de entendimento diverso do preferido pela parte, segundo seus próprios critérios de justiça e de acordo com sua particular interpretação das leis e da jurisprudência.
23.	Foi somente na sessão do dia 11/10/2022 que o Plenário deste Tribunal aprovou a Resolução 344/2022, que regulamenta a prescrição para o exercício das pretensões punitiva e de ressarcimento desta Corte. Reconheceu-se, com base na Lei 9.873/1999, a aplicação do regime quinquenal (art. 2º) , o início da contagem do prazo a partir da data da apresentação da prestação de contas (art. 4º, inciso II) , a interrupção pela notificação do responsável e por qualquer ato inequívoco de apuração (art. 5º) e a incidência da prescrição intercorrente quando o processo ficar paralisado por mais de três anos (art. 8º) .
24.	Embora a decisão embargada tenha sido proferida em data anterior, a instrução técnica transcrita no relatório da decisão ora embargada também avaliou a prescrição a partir do regime estabelecido na Lei 9.873/1999. Observou-se, porém, que não havia transcorrido prazo suficiente para se operar a prescrição (inclusive a intercorrente) tomando-se por referência o referido diploma legal.
23.	Quanto à suposta contradição alegada, esta também se revela improcedente. O débito imputado aos responsáveis decorreu da ausência de elementos comprobatórios aptos a justificar saídas financeiras da conta específica do ajuste, da não utilização de parte da contrapartida pactuada e da existência de despesas cujos valores foram menores do que os respectivos dispêndios.
24.	Consoante expresso na decisão embargada, "a demonstração da escorreita utilização dos valores públicos repassados deve ocorrer por meio da apresentação de documentação probatória das despesas efetuadas (notas fiscais, recibos, processos de pagamento, extratos bancários da conta específica) , bem como de documentos que comprovem a execução do objeto pactuado. Ademais, a prestação de contas deve evidenciar também o nexo de causalidade, ou seja, o vínculo estrito entre os recursos federais repassados e as despesas incorridas". Assim, ainda que se reconheça, quanto à execução física, que o objetivo geral do termo de parceria tenha sido alcançado, a não comprovação do nexo de causalidade entre parte das despesas efetuadas e os recursos repassados impede a comprovação do bom e regular emprego dos valores recebidos. 
25.	De tal modo, inexistindo vícios a serem sanados na deliberação atacada, devem ser rejeitados os presentes embargos.
26.	Diante do exposto, voto para que o Tribunal adote o acórdão que ora submeto à deliberação deste Colegiado.
 TCU, Sala das Sessões Ministro Luciano Brandão Alves de Souza, em 22 de novembro de 2022.
BENJAMIN ZYMLER
Ministro-Relator